臺灣板橋地方法院民事判決　九十年度訴字第一八○六號
　　原　　　告　甲○○
　　被　　　告　乙○○
右當事人間請求禁止行使股東權事件，本院判決如左：
    主    文
原告之訴駁回。
訴訟費用由原告負擔。
    事實及理由
一、原告主張：緣台立製鋼機械股份有限公司（以下簡稱台立公司）係原告先父李石
    順於民國五十五間所獨資創立（按當時名稱台立鐵工廠股份有限公司，六十三年
    四月三日修正章程更名為現在名稱），是台立公司所有股份均屬原告先父李石順
    所有，而被告歷次取得台立公司之股份累計為一萬八千股（以下簡稱系爭股份）
    ，依七十四年六月三日民法修正前第一千零十七條第二項之規定，被告於當時取
    得之股份五千股，均屬其配偶即李石順所有；而七十四年六月三日民法修正後，
    台立公司於七十五年四月二十四日及七十九年六月五日辦理增資，亦均循往例，
    由李石順調度資金為增資款，任何其他增資股東均無出資之事實，是被告名下陸
    續增加至一萬八千股之股份，及其他親屬名下之股份，雖以被告及其親屬名義登
    記，惟各股東自始均不負管理或處分股份之義務，亦均不得行使任何股東之權利
    ，足見，台立公司之所有股份均係李石順所有，而僅以被告及其他親屬之名義登
    記為股東。按「消極信託」依最高法院七十一年台上字第二０五二號判決認係屬
    通謀虛偽意思表示，依民法第八十七條規定，係屬無效之法律行為，準此，台立
    公司之股東權利均由李石順自行辦理，被告自始不負任何管理或處分之義務，僅
    單純以被告名義為台立公司之股東登記，依前開最高法院判決意旨，乃典型之消
    極信託，為無效之法律行為。由是足見，李石順死亡前登記在被告名義之台立公
    司系爭股份，俱為李石順之所有財產，李石順死亡後，為其遺產之一部分，由全
    體繼承人共同繼承。是以被告名下之系爭一萬八千股股份，既為李石順遺產之一
    部而由全體繼承人公同共有，則關於公同共有財產之處分及其他權利之行使，應
    得全體公同共有人之同意，而不得單獨行使系爭一萬八千股之股東權利，準此，
    被告自李石順死亡後，兀自單獨行使系爭一萬八千股之股票權利，即屬無據，原
    告自得訴請禁止被告行使股東權利；又縱認為李石順信託登記在被告名義之台立
    公司股份，非為無效之消極信託，然依渠等信託契約內容以觀，被告實為台立公
    司之名義上股東，並不得行使任何股東權，詎被告於李石順死亡後，非但未經任
    何合法法定程序，夥同其女陳李祈慧、李岳珊、李雪艷等人偽造台立公司股東會
    、董事會之議事錄，自任台立公司之董事長，嗣即頻頻僭越董、監事之職務，召
    開股東會、董事會，決議資遣員工、變賣台立公司資產、任令停業，更以增資再
    減資之決議方式，分配股東盈餘，逐步掏空公司資產，顯已逾越信託契約所定內
    容，而積極行使系爭股票之股東權利，對於原告依法繼承而既得財產之管理權，
    業已造成侵害，職是，原告依民法第八百二十八條第二項、第八百三十一條公同
    共有關係及民法第一百八十四條侵權行為之規定，訴請判決被告就其持有台立公
    司所有股份在一萬八千股範圍內，禁止被告行使股東權；又本件訴訟固為消極給
    付之訴，然既包含確認被告對於系爭股份之管理權之有無，依最高法院五十四年
    台上字第二０三五號判例意旨，自毋庸得其他公同共有人全體人之同意，即本件
    原告當事人適格並無欠缺等語。
二、按原告之訴，依其所訴之事實，在法律上顯無理由者，法院得不經言詞辯論，逕
    以判決駁回之。民事訴訟法第二百四十九條第二項定有明文。次按民事訴訟法第
    五十六條第一項之規定，係指依法律之規定必須數人一同起訴或一同被訴，否則
    當事人之適格有欠缺，原告即因此不能得本案之勝訴判決者而言（最高法院四十
    七年臺上字第四三號判例意旨參照）。又當事人提起民事訴訟，其當事人適格有
    欠缺者，毋庸命其補正，司法院亦著有院字第二三五一號解釋，可資參照。
三、次按繼承人有數人時，在分割遺產前，各繼承人對於遺產全部為公同共有，為民
    法第一千一百五十一條所明定。又公同共有物之處分及其他權利之行使，除公同
    關係所由規定之法律或契約另有規定外，應得公同共有人全體之同意，同法第八
    百二十八條第二項亦定有明文。此項規定，依同法第八百三十一條規定，於公同
    共有債權準用之。故繼承人因繼承而取得之遺產，在分割前為全體繼承人公同共
    有；於受侵害時，其所生之損害賠償債權，乃公同共有債權。如由公同共有人即
    繼承人中之一人或數人就此項債權為訴訟上之請求時，自須得其他繼承人全體之
    同意，始能謂當事人適格無欠缺。最高法院三十七年上字第七三○二號判例可資
    參照。
四、經查，本件被告所有系爭台立公司之股份一萬八千股，究係被告所有之財產﹖抑
    或屬訴外人李石順生前所有信託登記在被告名下﹖姑且不論；然依原告主張之事
    實：系爭台立公司股份為李石順死亡前信託登記在被告之名下，俱為李石順之所
    有財產，李石順死亡後，為其遺產之一部分，應由全體繼承人共同繼承。是以被
    告名下之系爭一萬八千股股份，既為李石順遺產之一部而由全體繼承人公同共有
    ，且並未分割，則關於公同共有財產之處分及其他權利之行使，應得全體公同共
    有人之同意，被告單獨行使系爭一萬八千股之股東權利，且逾越信託契約之內容
    而行使系爭股份之股東權，侵害原告既得財產之管理權，原告自得訴請禁止被告
    行使該股東權等情。則原告顯係以伊本身為該系爭股份之公同共有人，基於公同
    共有人對公同共有物權利之行使；及基於其對公同共有物管理權受侵害為由，而
    訴請禁止另一公共同有人即被告，單獨行使公同共有物之權利。
五、惟按本件被繼承人李石順之繼承人，除原告及被告二人外，尚有訴外人李臣輝、
    李建德、陳李祈慧、李岳珊、李雪艷等五人，此有原告所提李石順之繼承系統表
    （詳原證八）在卷可稽；則原告主張系爭股份被告不得單獨行使股東權，並訴請
    本院禁止被告單獨行使該股東權，縱原告確係系爭股份之公同共有人，然原告基
    於系爭股份公同共有人之地位，訴請禁止另一公同共有人之被告單獨行使系爭股
    份之股東權，自係對該公同共有物即系爭股份其他權利之行使，依民法第八百二
    十八條第二項之規定，即應得除被告以外之全體公同共有人之同意。又公同共有
    人之權利及於公同共有物之全部（民法第八百二十七條第二項），在公同共有物
    分割前，或未依其公同關係所由規定之法律或契約約定公同共有人權利者，並無
    法將公同共有物切割為各公同共有人各自管理，是被告縱有侵害系爭股份之管理
    權，亦係侵害全體繼承人公同共有系爭股份之管理權，原告主張其各別之管理權
    受侵害，已有誤會，且被告侵害公同共有物因此所生之損害賠償債權或回復原狀
    請求權，仍為公同共有。原告行使此項債權請求權，亦應徵得其他全體公同共有
    人之同意。則原告未由被告以外之其他繼承人全體為原告起訴，復未舉證證明業
    經其他繼承人全體同意起訴，依民法第一千一百五十一條、第八百二十八條第二
    項、第八百三十一條規定，其當事人適格即有欠缺，揆諸前開最高法院判例意旨
    ，均非法之所許。
六、至原告所舉最高法院五十四年台上字第二０三五號判例，係公同共有人之一訴請
    確認管理權之有無，本非公同共有物之處分行為，亦非對公同共有物之其他權利
    行使行為，自毋庸得其他公同共有人之同意。而本件原告係禁止被告行使系爭股
    份之股東權，顯係以伊本身為該系爭股份之公同共有人，基於公同共有人對公同
    共有物權利之行使；及基於其對公同共有物管理權受侵害為由，而訴請禁止另一
    公同共有人即被告單獨行使系爭股份公同共有物之權利，自係對公同共有物其他
    權利之行使行為，其與前開判例僅單純確認管理權有無之訴訟行為，尚有所不同
    ，自難比附援引，附予敘明。
七、綜上所陳，本件原告之訴顯為無理由。爰不經言詞辯論，依法予以駁回。又原告
    之訴既經駁回，其假執行之聲請，因訴之駁回而失所依據，亦應予駁回。
八、據上論結，本件原告之訴顯無理由，依民事訴訟法第二百四十九條第二項、第七
    十八條，判決如主文。
中　　　華　　　民　　　國　　九十一　　年　　　七　　　月　　三十一　　日
                                臺灣板橋地方法院民事第三庭
~B法　　　官　林春長
右為正本係照原本作成
如對本判決上訴，須於判決送達後廿日內向本院提出上訴狀
中　　　華　　　民　　　國　　九十一　　年　　　七　　　月　　三十一　　日
~B法院書記官　朱家惠
